【裁判字號】    97,交聲,1319
【裁判日期】    970923
【裁判案由】    聲明異議
【裁判全文】
臺灣高雄地方法院交通事件裁定        97年度交聲字第1319號
                                    97年度交聲字第1320號
                                    97年度交聲字第1321號
                                    97年度交聲字第1322號
                                    97年度交聲字第1323號
                                    97年度交聲字第1324號
                                    97年度交聲字第1325號
                                    97年度交聲字第1326號
                                    97年度交聲字第1327號
                                    97年度交聲字第1328號
原處分機關  交通部公路總局高雄區監理所
異  議  人  甲○○
上列異議人即受處分人因違反道路交通管理處罰條例案件，對於
交通部公路總局高雄區監理所民國97年5 月5 日所為之處分（處
分案號：高監營裁字裁80-ZDP006010號、80-ZEP009667號、80-Z
CQ007376號、80-ZDP006009號、80-ZCQ007375號、80-ZDQ005889
號、80-ZCR006265號、80-ZDR005774號、80-ZDR005775號、80-Z
DR005776號），聲明異議，本院裁定如下：
    主  文
原處分均撤銷。
    理  由
一、聲明異議意旨略以：本件車牌號碼506-NN號營業遊覽大客車
    （下稱系爭車輛）係異議人即受處分人甲○○駕駛，並靠行
    於建國交通企業有限公司（下稱建國公司），由建國公司所
    有之車輛，其上裝設有遠通電收股份有限公司（下稱遠通公
    司）之「電子E 通機」，且系爭車輛於附表所示之時、地行
    經國道收費站之ETC 電子收費車道時，發生有卡片餘額不足
    ，致無法順利扣款之情事，異議人均不知情，雖經遠通公司
    通知車主建國公司繳款，但建國公司遲未繳款亦未通知異議
    人要去繳款，直至異議人於民國97年1 月23日向高雄區監理
    所申請無肇事紀錄證明書時，始知悉有該違規金額未繳，而
    無法領取該證明書。然系爭車輛已於96年7 月份在建國公司
    簽署買賣契約，讓與給第三人鄭財源，於簽署買賣契約當時
    ，建國公司並未告知系爭車輛有積欠通行費未繳或表示要從
    車輛買賣款項扣除罰款之事宜，致異議人延誤繳款期限，顯
    見建國公司未盡告知義務；且異議人將系爭車輛靠行於建國
    公司時，雙方已經約定異議人每個月要繳付新台幣（下同）
    4,000 元予建國公司作為管理費用，建國公司既已收取該款
    項，即應善盡管理人之責，遇有罰款時，為異議人於繳費期
    限內支付罰款或先行繳費後再向異議人追索，而建國公司竟
    未處理致異議人受罰；再建國公司於收受原處分機關之裁罰
    後，主張建國公司並未同意異議人去申辦ETC ，該罰款可歸
    責於異議人，應依道路交通管理處罰條例第85條第1 項規定
    由異議人負擔，惟異議人申辦ETC 時，只要備妥行車執照、
    駕駛執照即可辦理，不需經過建國公司之同意，是異議人之
    申辦行為並無違法令之規定，本件實應由建國公司負起全責
    ，爰聲明異議並請求撤銷原處分等語。
二、按汽車行駛於應繳費之公路、橋樑、隧道或輪渡，不依規定
    繳費者，處汽車所有人或駕駛人新臺幣（下同）3,000 元以
    上6,000 元以下罰鍰，並追繳欠費；再本條例之處罰，受舉
    發違反道路交通管理事件之受處罰人，認為受舉發之違規行
    為應歸責他人者，應於舉發違反道路交通管理事件通知單應
    到案日期前，檢附相關證據及應歸責人相關證明文件，向處
    罰機關告知應歸責人，處罰機關應即另行通知應歸責人到案
    依法處理。逾期未依規定辦理者，仍依本條例各該違反條款
    規定處罰，道路交通管理處罰條例第27條第1 項、第85條第
    1 項分別定有明文。次按高速公路電子收費票證之可用金額
    不足抵扣應繳通行費時將不予扣款，營運單位將依不照章繳
    費之規定處理；依公路通行費徵收管理辦法第15條，用路人
    不依規定繳費者，營運單位應依用路人不同之欠費行為，依
    本局查明之車籍資料，製發「補繳通行費及作業處理費通知
    單」，追繳通行費並加收作業處理費用；除第16條外，用路
    人可自行於規定期限內至指定地點繳納通行費及「欠費自動
    補繳作業處理費」，因系統因素致無法完成扣款交易者，不
    另收「欠費自動補繳作業處理費」。逾規定期限未繳納者，
    由本局查明車主資料後，交營運單位寄發「補繳通行費及作
    業處理費通知單」通知補繳通行費及「欠費通知補繳作業處
    理費」，因系統因素致無法完成扣款交易者，不另收「欠費
    通知補繳作業處理費」。用路人應於通知單所列之繳費期限
    內完成補繳程序，逾期未繳納則移送相關警察單位依法處理
    。交通部臺灣區○道○○○路電子收費申裝及欠費追繳作業
    注意事項第10條、第13條第1 項、第17條亦有明文。
三、經查：
  (一)異議人於96年3 月17日簽立切結書，向遠通公司申裝E 通機
    於建國公司所有之系爭車輛上，並於附表所示時間、地點駕
    駛系爭車輛，均因車上裝設之E 通機卡餘額不足，致行駛各
    收費站電子收費即ETC 車道，未能正常扣款收費，經營運單
    位即遠通公司依據國道高速公路局電子收費申裝及欠費追繳
    作業注意事項之規定，製發補繳通行費及作業處理費通知單
    予登記汽車所有人建國公司通知補繳，嗣經建國公司函覆遠
    通公司表示並未同意異議人申辦E 通機，遠通公司乃於96年
    6 月29日寄發雙掛號信函予異議人，限異議人於7 日內補繳
    費用，惟因招領逾期退回信件，嗣遠通公司將如附表所示之
    未依規定繳費案件移送相關警察機關，而對汽車所有人建國
    公司開立舉發通知單，經建國公司向監理機關辦理歸責汽車
    駕駛人即異議人，而由原處分機關依道路交通管理處罰條例
    第27條第1 項、第85條第1 項規定，分別製作如附表之裁決
    書，每件各裁處異議人3 千元罰鍰，並於97年4 月24日異議
    人向旗山監理站陳述本案違規行為受罰非其責任時交其簽收
    等情，有遠通公司電子收費服務異動申請書、切結書、行車
    執照、遠通公司內湖江南郵局01999 號存證信函暨信封、寄
    送舉發單公文封、遠通公司97年6 月24日總發字第09700601
    號函、交經部公路總局高雄區監理所97年6 月24日高監營字
    第097002 8567 號函、交通部公路總局高雄區監理所旗山監
    理站97年4 月29日高監旗字第0972000554號函、97年4 月23
    日交通違規陳述單及查詢單各1 份、舉發違反道路交通管理
    事件通知單（附採證照片）、裁決書共10份在卷可稽，並為
    異議人於異議狀所是認，上開事實，堪以認定。
  (二)而遠通公司就非車主本人申裝E 通機者，自95年2 月12日起
    改由申請人持車輛行照及本人身分證明文件，並簽立切結書
    即可辦理，不需必由車主本人前往申辦，此有遠通公司97年
    6 月24日總發字第09700601號函文1 份在卷可參。參以本件
    異議人於調查程序中到庭陳稱：伊當時為了行車方便而申辦
    ETC 時，並沒有經過建國公司的同意，且明知自己並非登記
    的車主，仍然簽署表明已經車輛所有權人授權之切結書等語
    。足見本件異議人申設E 通機並未經建國公司同意或經該公
    司授權辦理甚明，則建國公司對異議人因其私自申裝E 通機
    儲值金不足而無法正常扣款等情，自無從預見或監督，異議
    人既有該可歸責之事由，則建國公司以此為由，向原處分機
    關申請由異議人負擔本件罰款金額，並無違誤，異議人於此
    所辯應由建國公司負擔罰款云云，自無可許。又異議人雖辯
    稱，其與靠行之建國公司間有約定，由異議人每月繳付4 千
    元靠行費，建國公司基此對於異議人駕駛系爭車輛所生之違
    規行為，應先行代繳付罰款，再向異議人追索之義務一節，
    並未舉證以實其說，就此所辯，自無法採信。且縱異議人有
    每月繳付4 千元之管理費給建國公司，亦不得以此基於雙方
    靠行契約所應給付之管理費，逕認建國公司因而產生對其無
    法監督之異議人欠繳上開通行費有代墊之義務，是異議人上
    開所辯，委無可採。
  (三)再國道高速公路電子收費機制係採預付方式，用路人於行駛
    高速公路前，應確保高速公路電子收費卡晶片卡內餘額，足
    以支付當次通行費，用路人將卡片置於車內設備單元（OBU
    ，E 通機）上，按E 通機上操作按鈕，即可由E 通機螢幕顯
    示卡片餘額。當車輛通過電子收費車道收費區時，作為向電
    子收費卡晶片卡扣款工具之E 通機以響二聲短嗶聲（一短低
    音一短高音），表示扣款成功，E 通機響三聲嗶聲（長低音
    ），表示扣款失敗，另卡片如餘額低於120 元時，E 通機亦
    有聲響提醒等情，有遠通電收股份有限公司97年7 月3 日總
    發字第09700638號函，在卷可稽，足認用路人於有「扣款失
    敗」情事發生時，當隨即知此情形。而本件系爭車輛欠費原
    因，均係「卡片餘額不足」，參諸上列說明，裝設E 通機之
    異議人，應可由相關資訊研判機器內之儲值金額是否不足、
    是否有欠費情形。異議人雖辯稱其並未收到建國公司通知有
    積欠通行費，因此不知要補繳費用，應該要由建國公司負擔
    所累積之全額欠款云云。惟異議人截至97年6 月23日止，共
    計有96年4 月、5 月、6 月通行費（共94筆）均未繳納等情
    ，有遠通公司上開函文可按，顯見異議人早於96年4 月間，
    已有卡片餘額不足無法正常扣款之情形，則異議人於附表所
    示之時間、地點前之1 、2 個月通過收費站時，其車上裝設
    之E 通機應早已持續發出扣款失敗之警訊。佐以異議人駕駛
    職業大客車，每日頻繁來往高速公路，對自己申設E 通機卡
    片內之餘額是否足供自己往來通行使用，應無不加以計算之
    理，縱無計算，對於扣款聲音之異常也應有所警惕，卻疏未
    注意，顯與常情不符，是縱建國公司未通知異議人積欠通行
    費情事，駕駛系爭車輛之異議人亦無諉為不知之理。惟用路
    人不依規定繳費者，營運單位應依用路人不同之欠費行為，
    查明車籍資料，製發「補繳通行費及作業處理費通知單」，
    追繳通行費並加收作業處理費用，用路人應於通知單所列之
    繳費期限內完成補繳程序，逾期未繳納則移送相關警察單位
    依法處理，其用意乃係在處罰用路人未依規定繳費之違規行
    為前，通知用路人積欠通行費情事，以予用路人補正之機會
    ，不以用路人是否明知有此違規事由而有別。故不論違規事
    由為何，或是用路人是否已經知悉有此違規事由之發生，營
    運單位均應依法寄發補繳通行費及作業處理費通知單予應受
    處罰人，始符立法原意。
  (四)按處理違反道路交通管理事件，有關文書送達之規定，依行
    政程序法之規定，違反道路交通管理事件統一裁罰標準及處
    理細則第3 條定有明文。次按送達於應受送達人之住居所、
    事務所或營業所為之；於應送達之處所不獲會晤應受送達人
    時，得將文書付予有辨別事理能力之同居人、受僱人或應送
    達處所之接收郵件人員；另送達不能依前2 條規定為之者，
    得將文書寄存送達地之地方自治機關或警察機關，並作送達
    通知書兩份，1 份黏貼於應受送達人住居所、事務所、營業
    所或其就業處所門首，另1 份交由鄰居轉交或置於該送達處
    所信箱或其他適當位置，以為送達；前項情形，由郵政機關
    為送達者，得將文書寄存於送達地之郵政機關；寄存機關自
    收受寄存文書之日起，應保存3 個月，行政程序法第72條第
    1 項前段、第73條第1 項、第74條亦有明定。查本件營運單
    位即遠通公司於製發補繳通行費及作業處理費通知單予車籍
    所有人建國公司後，因建國公司提出異議，另於96年6 月29
    日以存證信函通知異議人於期限內補繳通行費，並送交郵務
    機關以雙掛號方式郵寄投遞至異議人之住所地址「高雄縣燕
    巢鄉○○路197 號」，嗣因招領逾期退回信件，並未留置於
    異議人住處等情，有遠通公司97年5 月30日總發字第097005
    06號函1 份，在卷足參。足見該存證信函因無人招領而退回
    ，並無留置或寄存於異議人之住所地，且嗣後遠通公司亦未
    再寄發「補繳通知單」予異議人；又本件違規通知單，亦因
    遷移不明而退回等情，有遠通公司97年5 月30日總發字第09
    700506號函、高雄監理所97年6 月20日高監營字第09700284
    15號函各1 份在卷可稽。是依前開送達之相關規定，足見本
    件之「補繳通知單」、違規通知單皆未曾合法送達於異議人
    。再遠通電收雖於97年5 月30日總發字第09700506號函中表
    示，於96 年7月11日有客服專員外撥手機號碼0000-000000
    號給異議人，通知其補繳通行費，受話人為異議人之子，並
    表示會轉告異議人等情，有遠通電收股份有限公司前揭函文
    在卷足參。復以上開門號0000000000號確為異議人之聯絡電
    話，此為異議人於本院調查程序中陳稱明確，並有聲明異議
    狀、陳述及查詢單上異議人自行記載之聯絡電話可資佐證，
    惟電話通知並非法定送達方式，不足採為合法送達異議人之
    依據。
四、綜上所述，在遠通公司未合法送達「補繳通知單」予異議人
    前，原處分機關並無裁罰之權，惟仍就附表所示交通事件，
    均逕予裁罰，即難謂為適法，況且本件違規通知單亦未合法
    送達，業如前述；則原處分既有不當，自應由本院均予撤銷
    。
據上論斷，應依道路交通案件處理辦法第20條前段，裁定如主文
。
中    華    民    國    97    年    9     月    23    日
                  交通法庭    法  官  楊珮瑛
以上正本證明與原本無異。
如不服本裁定，應於收受送達後5 日內向本院提出抗告狀。
中    華    民    國    97    年    9     月    24    日
                              書記官  郭南宏
附表：
┌──┬──────┬────────┬────┬──────┬──────┐
│編號│裁決書號碼  │違規時間        │違規地點│違規事實    │ 案號       │
│    │            │（行經收費站未順│        │            │            │
│    │            │利扣款時間）    │        │            │            │
├──┼──────┼────────┼────┼──────┼──────┤
│一  │80-ZDP006010│96年6 月11日下午│斗南收費│汽車行駛於應│97年度交聲字│
│    │            │4 時47分        │站南（第│繳費之公路不│第1319號    │
│    │            │                │13車道）│依規定繳費  │            │
├──┼──────┼────────┼────┼──────┼──────┤
│二  │80-ZEP009667│96年6 月11日下午│岡山收費│汽車行駛於應│97年度交聲字│
│    │            │10時38分        │站南（第│繳費之公路不│第1320號    │
│    │            │                │11車道）│依規定繳費  │            │
├──┼──────┼────────┼────┼──────┼──────┤
│三  │80-ZCQ007376│96年6 月11日下午│后里收費│汽車行駛於應│97年度交聲字│
│    │            │6 時19分        │站南（第│繳費之公路不│第1321號    │
│    │            │                │13車道）│依規定繳費  │            │
├──┼──────┼────────┼────┼──────┼──────┤
│四  │80-ZDP006009│96年6 月11日上午│斗南收費│汽車行駛於應│97年度交聲字│
│    │            │8 時16分        │站北（第│繳費之公路不│第1322號    │
│    │            │                │2車道） │依規定繳費  │            │
├──┼──────┼────────┼────┼──────┼──────┤
│五  │80-ZCQ007375│96年6 月11日上午│后里收費│汽車行駛於應│97年度交聲字│
│    │            │9 時23分        │站北（第│繳費之公路不│第1323號    │
│    │            │                │2 車道）│依規定繳費  │            │
├──┼──────┼────────┼────┼──────┼──────┤
│六  │80-ZDQ005889│96年6 月11日下午│新營收費│汽車行駛於應│97年度交聲字│
│    │            │5 時10分        │站南（第│繳費之公路不│第1324號    │
│    │            │                │11車道）│依規定繳費  │            │
├──┼──────┼────────┼────┼──────┼──────┤
│七  │80-ZCR006265│96年6 月11日上午│員林收費│汽車行駛於應│97年度交聲字│
│    │            │9 時52分        │站北（第│繳費之公路不│第1325號    │
│    │            │                │2車道） │依規定繳費  │            │
├──┼──────┼────────┼────┼──────┼──────┤
│八  │80-ZDR005774│96年6 月11日下午│新市收費│汽車行駛於應│97年度交聲字│
│    │            │5 時4分         │站南（第│繳費之公路不│第1326號    │
│    │            │                │13車道）│依規定繳費  │            │
├──┼──────┼────────┼────┼──────┼──────┤
│九  │80-ZDR005775│96年6 月11日上午│新市收費│汽車行駛於應│97年度交聲字│
│    │            │6 時55分        │站北（第│繳費之公路不│第1327號    │
│    │            │                │2車道） │依規定繳費  │            │
├──┼──────┼────────┼────┼──────┼──────┤
│十  │80-ZDR005776│96年6 月11日下午│新市收費│汽車行駛於應│97年度交聲字│
│    │            │6 時19分        │站南（第│繳費之公路不│第1328號    │
│    │            │                │13車道）│依規定繳費  │            │
└──┴──────┴────────┴────┴──────┴──────┘


司法院資訊處製作；財團法人民間司法改革基金會備份。
